ACORDAO-COMPLETO-2435958

ACÓRDÃO 1922/2023 ATA 5/2023 - SEGUNDA CÂMARA

VISTOS, relatados e discutidos estes autos em que se apreciam pedidos de reexame interpostos pela Caixa Econômica Federal e pela empresa Exclusiva Aluguel de Veículos Ltda. contra o Acórdão 4023/2020-TCU-Segunda Câmara, da relatoria do Ministro-Substituto André Luís de Carvalho, 
ACORDAM os Ministros do Tribunal de Contas da União, reunidos em Sessão da Segunda Câmara, ante as razões expostas pelo Relator, com fundamento no art. 48, caput e parágrafo único, da Lei 8.443/1992, em:
9.1. deferir o pedido de ingresso nos autos como terceiro interessado formulado pela empresa Exclusiva Aluguel de Veículos Ltda., por atender aos requisitos dispostos no art. 144, § 2º, e art. 146, caput e § 1º, c/c art. 282, todos do Regimento Interno do TCU;
9.2. conhecer dos pedidos de reexame interpostos e, no mérito, dar-lhes provimento parcial, para afastar as determinações descritas nos itens 9.3.1 e 9.3.2.1.2 do acórdão recorrido; e
9.3. dar ciência aos recorrentes e aos demais interessados.

Pedidos de reexame interpostos pela Caixa Econômica Federal e pela empresa Exclusiva Aluguel de Veículos Ltda. contra o Acórdão 4.023/2020-TCU-2ª Câmara.

Segunda Câmara

Caixa Econômica Federal.

3. Recorrentes: Caixa Econômica Federal (CNPJ 00.360.305/4921-47); Exclusiva Aluguel de Veículos Ltda. (CNPJ 05.439.064/0001-07).

13.1. Ministros presentes: Antonio Anastasia (na Presidência) e Augusto Nardes (Relator).
13.2. Ministro-Substituto convocado: Marcos Bemquerer Costa.

AUGUSTO NARDES

Ministro-Substituto André Luís de Carvalho.

h4>RELATÓRIO
Transcrevo, a seguir, com alguns ajustes de forma, a análise empreendida pelo auditor encarregado do exame do processo no âmbito da então Secretaria de Recursos - Serur (peça 55) , a qual contou com a anuência do escalão dirigente da unidade especializada (peças 56-57) :
	"INTRODUÇÃO
	Trata-se de pedido de reexame interposto pela Caixa Econômica Federal (peças 26-31) e pela empresa Exclusiva Aluguel de Veículos Ltda. (peças 38-44) contra o Acórdão 4023/2020-TCU-Segunda Câmara (peça 18) , de relatoria do Ministro André Luís de Carvalho, transcrito na íntegra abaixo:
	'9. Acórdão:
VISTOS, relatados e discutidos estes autos de representação, com pedido de cautelar suspensiva, formulada pela Capim Dourado Rent a Car Ltda., nos termos do art. 113, § 1º, da Lei nº 8.666, de 1993, e dos arts. 235 e 237, VII, do RITCU, sobre os indícios de irregularidade no Pregão Eletrônico nº 15/7070, de 2019, promovido pela Caixa Econômica Federal (Caixa) com vistas à contratação dos serviços de transporte de pessoas e de pequenos volumes ou documentos sob o valor estimado de R$ 2.206.991,19, para o período de 12 (doze) meses, no âmbito das respectivas unidades localizadas no Ceará e no Rio Grande do Norte;
ACORDAM os Ministros do Tribunal de Contas da União, reunidos em Sessão da 2ª Câmara, diante das razões expostas pelo Relator, em:
9.1. conhecer da presente representação, por atender aos requisitos de admissibilidade previstos no art. 237, VII, do RITCU e no art. 113, § 1º, da Lei nº 8.666, de 1993, para, no mérito, considerá-la parcialmente procedente, diante dos elementos de convicção até aqui obtidos pelo TCU; 
	9.2. indeferir o requerimento de cautelar suspensiva formulado pela ora representante;
9.3. determinar, nos termos do art. 250, II, do RITCU, que a Caixa Econômica Federal adote as seguintes medidas:
9.3.1. abstenha-se de promover a discricionária prorrogação do subsequente contrato público derivado do Pregão Eletrônico n.º 15/7070, de 2019, e firmado com a Exclusiva Aluguel de Veículos Ltda., diante das irregularidades detectadas no presente feito, devendo apresentar ao TCU, no prazo de 45 (quarenta e cinco) dias contados da ciência desta deliberação, o devido plano de ação para a efetiva conclusão superveniente do novo certame em substituição ao indigitado PE n.º 15/7070, de 2019, dentro do prazo máximo de 30 (trinta) dias para o encerramento do aludido contrato público, em face da presente ofensa à vedação fixada pelo art. 17, XII, da Lei Complementar nº 123, de 2006, e aos princípios da isonomia e da máxima competitividade no certame;
	9.3.2. determinar que a Selog que adote as seguintes medidas:
9.3.2.1. envie a cópia do presente Acórdão, com a cópia do Relatório e a Proposta de Deliberação, aos seguintes destinatários:
	9.3.2.1.1. à representante, para ciência;
9.3.2.1.2. à Caixa Econômica Federal, para ciência e efetivo cumprimento à determinação prolatada pelo item 9.3.1 deste Acórdão; devendo a Caixa promover, ainda, a eventual abertura do devido processo administrativo para a aplicação da correspondente penalidade em face da infração cometida pela Exclusiva Aluguel de Veículos Ltda. em ofensa à vedação fixada pelo art. 17, XII, da Lei Complementar nº 123, de 2006, no âmbito do Pregão Eletrônico n.º 15/7070, de 2019; e
9.3.2.2. arquive o presente processo, sem prejuízo de promover o monitoramento da determinação proferida pelo item 9.3.1 deste Acórdão.'
	HISTÓRICO
	2. Esta representação, com pedido de cautelar suspensiva, foi formulada pela empresa Capim Dourado Rent a Car Ltda., sobre os indícios de irregularidade no pregão eletrônico 15/7070-2019, promovido pela Caixa Econômica Federal (Caixa) com vistas à contratação dos serviços de transporte de pessoas e de pequenos volumes ou documentos sob o valor estimado de R$ 2.206.991,19, para o período de 12 (doze) meses, no âmbito das respectivas unidades localizadas no Ceará e no Rio Grande do Norte.
	3. A representante alegou que, diante da necessidade de cessão ou locação de mão de obra para a execução dos serviços, a empresa contratada não poderia ter recolhido os impostos e as contribuições pelo Simples Nacional, nos termos do art. 17, XII, da Lei Complementar 123/2006 e, por esse prisma, a Exclusiva Aluguel de Veículos Ltda. não poderia ter sido classificada na referida licitação, pois, além de ter sido indevidamente beneficiada pelo Simples Nacional, não teria providenciado a sua exclusão desse regime tributário diferenciado a contar do mês seguinte ao da assinatura do contrato, como previsto no item 11.6 do correspondente edital.
	4. O Tribunal decidiu o seguinte no Acórdão 4023/2020-TCU-Segunda Câmara (peças 18 e 19, p. 1-2) :
' (a) reconhecer a restrição à competitividade no certame, decorrente do indevido usufruto do benefício pela empresa Exclusiva em detrimento das demais licitantes.
 (b) determinar à Caixa para se abster de promover a prorrogação do contrato firmado com a empresa Exclusiva; apresentar o plano de ação para o novo certame; e eventualmente abrir processo administrativo para a aplicação da penalidade em face da infração cometida pela Exclusiva.
 (c) deixar de prolatar a cautelar suspensiva, que poderia resultar em prejuízo ao atendimento dos serviços de transporte, restando configurado o reverso perigo na demora.'
	5. Passa-se ao exame dos pedidos de reexame (peças 26-31 e 38-44) .
	EXAME DE ADMISSIBILIDADE
	6. O Ministro Augusto Nardes admitiu os recursos, suspendendo-se os efeitos do item 9.3 do Acórdão 4023/2020-TCU-Segunda Câmara (peça 48) .
	EXAME DE MÉRITO
	7.  Constitui objeto desta análise definir se:
	7.1. Há nulidade do acórdão recorrido por ofensa aos direitos do contraditório e da defesa. 
	7.2. Há cessão de mão de obra no objeto do pregão eletrônico 15/7070-2019.
	Arguição de nulidade do acórdão recorrido (peças 38, p. 3-5) 
	8.	A empresa Exclusiva requer, preliminarmente, a declaração de nulidade do acórdão recorrido, alegando que:
	8.1.	O Tribunal decidiu pela existência de infração cometida pela empresa Exclusiva - ofensa à vedação do art. 17, XII, da Lei Complementar 123/2006 - sem, contudo, ter promovido sua prévia oitiva (peça 38, 3-5) .
	8.2.	 A falta de prévia oportunidade de defesa torna a decisão do Tribunal nula de pleno direito por lesão à ampla defesa e ao contraditório, corolários do devido processo legal (peça 38, p. 5) .
	Análise da preliminar de nulidade 
	9.	 A declaração de nulidade requerida pela empresa Exclusiva não merece acolhimento, visto que os itens 9.3.1 e 9.3.2.1.2 do Acórdão 4023/2020-TCU-Segunda Câmara não infligiram sucumbência à recorrente.
	10.	 A determinação à Caixa de se abster de prorrogar o contrato, derivado do pregão eletrônico 15/7070, não ofendeu os direitos da ampla defesa e do contraditório da empresa Exclusiva, porque não há direito subjetivo à prorrogação de contrato público e sim mera expectativa de direito (v.g. Acórdão 7164/2020-TCU-Segunda Câmara, rel. Min. André de Carvalho, 1.477/2016-TCU-Plenário, rel. Min. Ana Arraes, e 776/2018-TCU-Plenário, rel. Min. Vital do Rêgo) .
	11.	 A determinação à Caixa de promover abertura de processo para aplicação da penalidade à empresa Exclusiva, sem sua prévia oitiva, também não viola os direitos do contraditório e da ampla defesa, porque o pleno exercício desses direitos acontece no curso do processo administrativo instaurado, para onde os responsáveis podem carrear todos os meios de prova admitidos em direito para contrapor a matéria fática em discussão (v.g. Acórdão 2510/2014-TCU-Plenário, rel. Min. Benjamin Zymler) .
	12. Assim, não há como acolher a preliminar de nulidade.
	Alegações da Caixa Econômica Federal (peças 26-31) 
	13.	 Inicialmente, a Caixa sustenta que não teve a oportunidade de se manifestar nos autos e trazer os fatos e documentos que demonstram a lisura do procedimento licitatório e do contrato. Assim, alega que:
	13.1.	 A representante Capim Dourado Rent a Car Ltda. induziu o Tribunal a erro, ao omitir que o contrato de serviço de transporte não envolve a cessão de mão de obra e essa questão já havia sido examinada pela pregoeira no curso do procedimento licitatório, com o envio dos devidos esclarecimentos pela empresa vencedora, a seguir descritos, acompanhados das Soluções de Consulta nº 6, de 13/1/2017, nº 397, de 5/9/2017 e nº 64, de 30/12/2013 (peça 26, p. 2-3 e peça 29, p. 3-5) : 
'Em relação a matéria do e-mail informamos que a Exclusiva Aluguel de Veículos não realiza cessão de mão de obra e tem como atividade principal a locação de veículo com ou sem condutor, portanto, não se enquadra em nenhuma das vedações legais à opção do Simples Nacional. Essa leitura fica mais clara ao se indagar sobre os tipos de atividades que a empresa presta em sintonia com seu CNAE e que hoje corresponderia ao serviço de locação do automóvel sem condutor e ao serviço de locação do veículo com o motorista.
Cumpre esclarecer ainda, que a empresa não presta o serviço de cessão de mão de obra em nenhuma das áreas.
Ademais, vale lembrar que a definição de cessão mão de obra envolve a transferência de COMANDO, ORDENAMENTO E COORDENAÇÃO sobre os empregados da CONTRATADA para a CONTRATANTE, o que não ocorre no serviço objeto da contratação. Todo domínio, gestão e sistematização das atividades a serem desenvolvidas é de responsabilidade da prestadora de serviço. Corroborando o anteriormente narrado, envio em anexo a Solução de Consulta à Receita Federal do Brasil que demanda sobre o assunto. Estas encerram qualquer divergência sobre o assunto, restando claro que o locador de veículos pode optar pelo regime diferenciado denominado de Simples Nacional, independente do fornecimento concomitante da mão de obra necessária à sua utilização.'
	13.2.	 A representante omitiu também que havia impetrado o mandado de segurança 0815795-20.2019.4.05.8100 contra o ato da pregoeira da Caixa que declarou a vencedora do pregão eletrônico 15/7070. Nessa ação, o Juízo da 7ª Vara Federal do Ceará indeferiu a liminar, bem como negou a segurança requerida, ao concluir pela ausência de prova de irregularidade nos atos praticados pela pregoeira naquele certame, em sentença transitada em julgado (peça 26, p. 3-4 e peças 27-31) .
	13.3.	 Durante o procedimento licitatório, nenhuma licitante arguiu a violação ao disposto no art. 17, inciso XII, da LC 123/2006 ou contestou a adesão da empresa Exclusiva ao Simples (peça 26, p. 5) .
	13.4.	 É forçoso reconhecer que a vigência do contrato poderá ser prorrogada se a Administração assim o desejar, observados - evidentemente - o interesse público, os princípios da economicidade, vantajosidade e os demais requisitos legais. A análise das vantagens ou desvantagens da prorrogação equivale à análise da sua conveniência e da oportunidade, o que toca ao núcleo da discricionariedade, uma vez que os agentes dispõem de margem de liberdade para realizar tal juízo (peça 26, p. 5) .
	13.5.	 É temerário o cumprimento da determinação do item 9.3.2.1.2 do acórdão recorrido -abertura de processo administrativo de penalidade contra a empresa Exclusiva - em razão da existência dos pareceres da Receita Federal do Brasil e da decisão judicial transitada em julgado nos autos do mandado de segurança 0815795-20.2019.4.05.8100 (peça 26, p. 6) .
	Argumentos da empresa Exclusiva (peças 38-42) 
	14.  A empresa Exclusiva sustenta que:
	14.1.	 A representante omitiu o fato de a matéria em questão já ter sido questionada no mandado de segurança 0815795-20.2019.4.05.8100, onde se concluiu que o contrato de transporte de pessoas CE/RN não envolvia a cessão de mão de obra (peça 38, p. 8 e peças 40-42) .
	14.2.	 Os fundamentos da sentença judicial, transitada em julgado, irradiam-se e vinculam a decisão administrativa do TCU (peça 38, p. 8) .
	14.3.	 É de conhecimento do Tribunal a distinção entre a prestação de serviços de transporte com motoristas e a alocação de mão de obra. Esta remete-se ao vínculo de subordinação estabelecido entre a tomadora dos serviços e os funcionários (peça 38, p. 9) . 
	14.4.	 O Acórdão 1349/2013-TCU-Primeira Câmara, rel. Min. Benjamin Zymler, dispôs que: 'A prestação de serviços de transporte de passageiros que envolva locação de automóveis com motorista não configura cessão/locação de mão-de-obra, vedada pela Lei Complementar 123/2006, e não impede o enquadramento das empresas que o prestam no regime tributário inerente ao Simples Nacional' (peça 38, p. 9-10) . 
	14.5.	 O lastro jurídico que embasou a referida decisão do TCU permanece idêntico, já que a Receita Federal do Brasil tem reiterado o entendimento de que a prestação de serviços de transporte não se configura como locação de mão-de-obra, ainda que o serviço englobe o fornecimento de motoristas - parte do objeto de natureza meramente incidental (peça 38, p. 10) .
	15.	 Nesse sentido, a recorrente colaciona as ementas das Soluções de Consulta nº 7032, de 30/10/2018, nº  6, de 13/1/2017, e nº 397, de 5/9/2017, que assim dispuseram (peça 38, p. 10-11) :
'Ementa: Simples Nacional. Locação de veículo com motorista. A locação de veículos é permitida aos optantes pelo Simples Nacional, independentemente do fornecimento concomitante de mão de obra necessária à sua utilização, desde que não se enquadre em nenhuma das vedações legais à opção. Uma dessas vedações é a cessão de mão de obra. Quando a cessão do operador de veículos (motorista ou condutor) for meramente incidental, a atividade não constituirá vedação ao regime. No entanto, se o serviço de operador de veículos for prestado mediante efetiva cessão ou locação de mão de obra, nos termos da legislação, constituirá causa de vedação ao ingresso no Simples Nacional ou de exclusão desse mesmo regime tributário. Solução de Consulta vinculada às Soluções de Consulta Cosit nº 64, de 30 de dezembro de 2013, e nº 201, de 11 de julho de 2014.
Ementa: Obra necessária à utilização. Possibilidade opção pelo Simples Nacional. É assegurada à pessoa jurídica que se dedique a locar bens móveis, independentemente do fornecimento concomitante da mão de obra necessária à sua utilização, a opção pelo sistema simplificado de pagamento de tributos denominado Simples Nacional, desde que, obviamente, ela não se enquadre em nenhuma hipótese legal de vedação à opção.
Ementa: Locação de máquinas reprográficas com operador. Cessão de mão de obra. Possibilidade de opção pelo simples nacional.
Pode optar pelo Simples Nacional a pessoa jurídica que explore contrato de locação de máquinas reprográficas com operador, desde que não se enquadre em nenhuma das vedações legais à opção. A tributação no Simples Nacional dar-se-á na forma do Anexo III, deduzida a alíquota percentual correspondente ao Imposto sobre Serviços de Qualquer Natureza (ISS) , conforme disposto no § 4º, inciso V, do art. 18 da Lei Complementar nº 123, de 2006.'
	16. A recorrente acrescenta que:
	16.1. Não há irregularidade cometida pela recorrente na execução contratual. Assim, a determinação do TCU para a Caixa deixar de renovar o contrato é prejudicial ao patrimônio da empresa Exclusiva e à Caixa, que já se manifestou à peça 39, p. 1, pela vantajosidade da renovação contratual (peça 38, p. 1, 11) . 
	16.2.	 Em 6/5/2020, a empresa Exclusiva respondeu à Gerência de Filial Logística em Fortaleza da CEF - Gilog/FO, informando o interesse na prorrogação do contrato administrativo 7.576/2019, decorrente do pregão eletrônico 15/7070-2019, por mais 12 meses, a partir de 21/9/2020 (peças 38, p. 1 e 39) . 
	16.3.	 Não há que se imputar qualquer tipo de infração à empresa Exclusiva, pelo simples fato de ter optado pelo regime tributário do Simples Nacional (peça 38, p. 11-12) .
	Análise
	17.	 O objeto do pregão eletrônico 15/7070-2019 foi a contratação de empresa para a prestação de serviços de transporte de pessoas e pequenos volumes, incluindo motorista, combustível e demais insumos para atendimento às unidades da Caixa nos Estados do Ceará e Rio Grande do Norte (Anexo II ao edital à peça 4, p. 56) .
	18.	 Sabe-se que a prestação de serviço mediante a cessão de mão de obra, constitui causa de exclusão do Simples Nacional, a teor do art. 17, inciso XII, da Lei Complementar 123/2006.
	19.	 O objetivo desse dispositivo da Lei Complementar 123/2006 é o de evitar que empresas se utilizem de mão de obra intensiva para a realização de suas atividades e tenham suas contribuições previdenciárias indevidamente substituídas por contribuições incidentes sobre a receita.
	20.	 O cerne da questão é saber se, no caso, o objeto licitado envolve a cessão de mão de obra. 
	21. 	 A cessão de mão de obra referida na Lei Complementar 123/2006 é interpretada em harmonia com o conceito definido no art. 31, § 3º da Lei 8.212/1991, segundo a Solução de Consulta nº 38, de 31/3/2020 (http://normas.receita.fazenda.gov.br) : 
'Para os fins desta Lei, entende-se como cessão de mão de obra a colocação à disposição do contratante, em suas dependências ou nas de terceiros, de segurados que realizem serviços contínuos, relacionados ou não com a atividade-fim da empresa, quaisquer que sejam a natureza e a forma de contratação (art. 31, §3º da Lei 8.212/1991) .' 
	22.	 Define-se a cessão de mão de obra como a disponibilização de empregados da empresa contratada para a contratante, nas dependências desta ou onde ela indicar, deixando de ter a prestadora de serviços a força do labor dos seus trabalhadores cedidos. Noutras palavras, a efetiva cessão de mão de obra ocorre quando a contratada não pode contar com seus trabalhadores para a realização de qualquer outra tarefa, exceto aquela estabelecida com seu contratante, conforme dispôs a Solução de Consulta Cosit nº  72/2014 (http://normas.receita.fazenda.gov.br) .
	23.	 Segundo o Superior Tribunal de Justiça, a submissão dos empregados da empresa prestadora de serviços ao poder de comando da empresa contratante (tomadora de serviços) é requisito necessário à caracterização da cessão de mão de obra (REsp 1740706/RJ, Rel. Ministro Francisco Falcão, Segunda Turma, julgado em 9/4/2019, DJe 12/04/2019) .
	24.	 Em análise da minuta do contrato - anexo IV ao edital do pregão eletrônico 015/7070-2019, verifica-se que a mão de obra da contratada permanece sob sua supervisão, fiscalização, controle e orientação técnica. 
	25. 	As disposições destacadas abaixo demonstram a relação de subordinação dos trabalhadores com a empresa contratada. Observe que o comando das tarefas e a fiscalização de sua execução mantêm-se com a empresa contratada e seu preposto (peça 4, p. 64-69) : 
'Cláusula Segunda - Das Obrigações da Contratada
São obrigações da Contratada, além das previstas neste contrato e anexos:
[...] II. Recrutar e contratar a mão de obra especializada, em seu nome e sob sua responsabilidade, sem qualquer solidariedade da CAIXA, cabendo-lhe efetuar todos os pagamentos, inclusive os relativos aos encargos previstos na legislação trabalhista, previdenciária e fiscal, bem como de seguros e quaisquer outros decorrentes de sua condição de empregadora, assumindo, ainda, total responsabilidade pela coordenação e supervisão dos encargos administrativos de seus empregados, tais como: controle, fiscalização e orientação técnica, controle de frequência, ausências permitidas, licenças autorizadas, férias, punições, admissões, demissões, transferências, promoções, etc.;
III. Manter preposto para orientar, coordenar, acompanhar, supervisionar e dar ordens aos prestadores de serviços e resolver quaisquer questões pertinentes à execução do contrato, para correção de situações adversas e para o atendimento imediato das reclamações e solicitações da CAIXA, bem como para que a CAIXA se reporte no caso de encaminhamento de medidas necessárias ao cumprimento da legislação pertinente à segurança e saúde no trabalho, o qual deverá ser formalmente indicado pela CONTRATADA, no ato da assinatura do contrato;
IV. Conferir e atestar os serviços prestados, garantindo que os mesmos atingem o nível de adequação descrito pela CAIXA, rigorosamente, os prazos estabelecidos pela CAIXA e responsabilizando-se por quaisquer prejuízos que suas falhas ou imperfeições venham causar à CAIXA ou a terceiros, de modo direto ou indireto, além de realizar novamente o serviço incorreto, se for o caso, sem quaisquer ônus para a CAIXA;
V. Substituir os empregados, nos casos de falta, ausência legal, férias, bem como nos casos em que a conduta do prestador seja considerada inconveniente pela CAIXA, de modo que os serviços não sejam descontinuados nos horários/períodos estabelecidos;
VI. Diligenciar para que seus empregados tratem com urbanidade o pessoal da CAIXA, clientes, visitantes e demais contratados;
[...] IX. Diligenciar para que seus empregados não prestem serviços que não os previstos no objeto deste contrato;
[...] XVIII. Informar à CAIXA, para efeito de controle de acesso às suas dependências, os nomes, os respectivos números da carteira de identidade e CPF (MF) dos empregados alocados na prestação dos serviços, inclusive daqueles designados pela CONTRATADA para exercer atribuições de supervisão, coordenação e controle operacional em relação ao contingente alocado no contrato. Da mesma forma, faz-se necessária a comunicação de todas as ocorrências de afastamento definitivo, no prazo de 24 (vinte e quatro) horas, e novas contratações de empregados, até o dia do início do trabalho;
XIX. Manter seus empregados, quando em serviço nas dependências da CAIXA, devidamente uniformizados, com as vestimentas e acessórios em perfeito estado de conservação e identificados com crachá em padrão indicado pela CAIXA;
[...] XXIII. Fiscalizar o perfeito cumprimento dos serviços a que se obrigou, cabendo-lhe integralmente os ônus decorrentes;
XXIV. Orientar os seus empregados, treinando-os e reciclando-os periodicamente, tanto no aspecto técnico, como no relacionamento humano, visando a mantê-los plenamente aptos ao perfeito desenvolvimento de suas funções, observadas as exigências e necessidades da CAIXA;
[...] XXVI. Fornecer aos seus empregados todos os equipamentos, recursos materiais e condições necessários para o desenvolvimento de suas funções, exigidos por legislação ou norma do trabalho específica, inclusive, quando for o caso, disponibilizar 'e-mail', sendo vedada a utilização da conta de 'e-mail' da CAIXA
[...] XXXIV. Diligenciar para que seus empregados, quando em serviço na CAIXA, apresentem-se em condições adequadas de descanso, de alimentação, de estado de alerta, entre outras físicas e mentais que garantam a segurança de todos no ambiente da CAIXA, sejam clientes, empregados ou terceirizados; 
[...] XLVI Manter, em seus escritórios, prepostos/associados seus, fornecendo meios de contato (telefone fixo, Smartfone e rádio) 24 h, de segunda a domingo para, além de orientar, coordenar, acompanhar, supervisionar e dar ordens ao contingente alocado, bem como resolver quaisquer questões pertinentes ao contrato, para a correção de situações adversas e o atendimento imediato das reclamações e solicitações da CAIXA, inclusive dos serviços, atuar em eventuais solicitações emergenciais, tudo no intuito de sua perfeita execução.' [Destaques acrescidos]
	26.	 Portanto, resta evidente que o objeto licitado não envolve a cessão de mão de obra.
	27.	 Tal entendimento se confirma com a resposta encaminhada pelo Gestor Operacional da Caixa ao questionamento feito pela pregoeira sobre o objeto licitado, nos seguintes termos (peça 29, p. 5-6) :
'1 Em atenção à mensagem abaixo, esclarecemos que o contrato de transporte de pessoas CE-RN não envolve cessão de mão de obra.
2 Esclarecemos que todo o contato para demanda de veículos e atendimentos às unidades da Caixa se dá por intermédio do preposto da empresa, não havendo prestação de atendimento em espaço da Caixa ou demanda direta de empregado Caixa aos prestadores da contratada.
3 Estamos à disposição para outras informações'. [Destaques acrescidos]
	28.	 Em reforço, tem-se o esclarecimento feito à pregoeira pela empresa Exclusiva, afirmando que não realiza cessão de mão de obra (peça 29, p. 4-5) :
'Em relação a matéria do e-mail informamos que a Exclusiva Aluguel de Veículos não realiza cessão de mão de obra e tem como atividade principal a locação de veículo com ou sem condutor, portanto, não se enquadra em nenhuma das vedações legais à opção do Simples Nacional. Essa leitura fica mais clara ao se indagar sobre os tipos de atividades que a empresa presta em sintonia com seu CNAE e que hoje corresponderia ao serviço de locação do automóvel sem condutor e ao serviço de locação do veículo com o motorista.
Cumpre esclarecer ainda, que a empresa não presta o serviço de cessão de mão de obra em nenhuma das áreas.
Ademais, vale lembrar que a definição de cessão mão de obra envolve a transferência de COMANDO, ORDENAMENTO E COORDENAÇÃO sobre os empregados da CONTRATADA para a CONTRATANTE, o que não ocorre no serviço objeto da contratação. Todo domínio, gestão e sistematização das atividades a serem desenvolvidas é de responsabilidade da prestadora de serviço.
Corroborando o anteriormente narrado, envio em anexo a Solução de Consulta à Receita Federal do Brasil que demanda sobre o assunto. Estas encerram qualquer divergência sobre o assunto, restando claro que o locador de veículos pode optar pelo regime diferenciado denominado de Simples Nacional, independente do fornecimento concomitante da mão de obra necessária à sua utilização.'
	29.	 A atividade econômica registrada pela contratada no Cadastro Nacional de Pessoa Jurídica como: 'serviço de transporte de passageiros - locação de automóveis com motorista' ratifica o entendimento de que a empresa Exclusiva não realiza cessão de mão de obra. 
	30.	 Em situação idêntica ao dos autos, o Tribunal decidiu no Acórdão 1349/2013-TCU-Primeira Câmara, de relatoria do Ministro Benjamin Zymler, que a prestação de serviços de transporte de passageiros que envolva locação de automóveis com motorista não configura cessão/locação de mão de obra e não impede o enquadramento das empresas que o prestam no regime tributário do Simples Nacional.
	31.	 É oportuno registrar que a sentença transitada em julgado no mandado de segurança 0815795-20.2019.4.05.8100, por si só, não vincula a decisão desta Corte de Contas, dado suas competências constitucionais e legais e em razão do princípio da independência das instâncias.
	32.	 Do exposto, conclui-se que o objeto licitado não envolve cessão de mão de obra, o que afasta a irregularidade apontada pela representante. Assim, propõe-se o acolhimento parcial das razões recursais apresentadas, para afastar as determinações descritas nos itens 9.3.1 e 9.3.2.1.2 do acórdão recorrido. 
	CONCLUSÃO
	33.	 Não há nulidade nos itens 9.3.1 e 9.3.2.1.2 do Acórdão 4023/2020-TCU-Segunda Câmara, os quais não infligiram sucumbência à empresa contratada.
	34.	 O objeto do pregão eletrônico 15/7070-2019 não envolve cessão de mão de obra, porque o comando das tarefas e a fiscalização de sua execução mantêm-se com a contratada, conforme disposições do edital (minuta do contrato) , declarações do Gestor Operacional da Caixa e da empresa Exclusiva. Assim, entende-se que a irregularidade apontada pela representante é afastada.
	35.	 Em situação idêntica ao dos autos, o Tribunal decidiu que a prestação de serviços de transporte de passageiros que envolva locação de automóveis com motorista não configura cessão/locação de mão de obra (Acórdão 1349/2013-TCU-Primeira Câmara, rel. Min. Benjamin Zymler) .
	PROPOSTA DE ENCAMINHAMENTO
	36.	Ante o exposto, submete-se à consideração superior a análise dos pedidos de reexame interpostos pela Caixa Econômica Federal e pela empresa Exclusiva Aluguel de Veículos Ltda. contra o Acórdão 4023/2020-TCU-Segunda Câmara, propondo-se, com fundamento no art. 48 da Lei 8.443/1992:
	a) conhecê-los e, no mérito, dar-lhes provimento parcial para afastar as determinações descritas nos itens 9.3.1 e 9.3.2.1.2 do acórdão recorrido; e
	b) dar ciência às partes e aos demais cientificados do acórdão recorrido."
	É o Relatório.

8.1. Oscar Fugihara Karnal (51.458/OAB-DF), representando a Exclusiva Aluguel de Veículos Ltda.; e
8.2. Murilo Muraro Fracari (22.934/OAB-DF), entre outros, representando aCaixa Econômica Federal.

Não atuou.

REPRESENTAÇÃO. PEDIDO DE CAUTELAR SUSPENSIVA. PREGÃO ELETRÔNICO. CONTRATAÇÃO DE SERVIÇOS DE TRANSPORTE. INDÍCIOS DE IRREGULARIDADE NA PROPOSTA DE PREÇO. CONHECIMENTO. PROCEDÊNCIA PARCIAL. DETERMINAÇÃO. PEDIDO DE INGRESSO NOS AUTOS. DEFERIMENTO. PEDIDOS DE REEXAME. CONHECIMENTO. DESCARACTERIZAÇÃO DA IRREGULARIDADE. PROVIMENTO PARCIAL. AFASTAMENTO DAS DETERMINAÇÕES.

REPRESENTAÇÃO (REPR)

Unidade de Auditoria Especializada em Recursos (AudRecursos).

Trata-se, originariamente, de representação, com pedido de cautelar suspensiva, formulada pela empresa Capim Dourado Rent a Car Ltda. sobre os indícios de irregularidade no Pregão Eletrônico 15/7070-2019 promovido pela Caixa Econômica Federal (Caixa) com vistas à contratação dos serviços de transporte de pessoas e de pequenos volumes ou documentos, sob o valor estimado de R$ 2.206.991,19, para o período de 12 (doze) meses, no âmbito das respectivas unidades localizadas no Ceará e no Rio Grande do Norte.
2.	A representante alegou que, diante da necessidade de cessão ou locação de mão de obra para a execução dos serviços, a empresa contratada (Exclusiva Aluguel de Veículos Ltda.) não poderia ter recolhido os impostos e as contribuições pelo Simples Nacional, nos termos do art. 17, XII, da Lei Complementar 123/2006, e, por esse prisma, tal empresa não poderia ter sido classificada na referida licitação, pois, além de ter sido indevidamente beneficiada pelo Simples Nacional, não teria providenciado a sua exclusão desse regime tributário diferenciado a contar do mês seguinte ao da assinatura do contrato, como previsto no item 11.6 do correspondente edital.
3.	O referido processo foi julgado por meio do Acórdão 4023/2020-TCU-Segunda Câmara (peça 18) , da relatoria do Ministro-substituto André Luís de Carvalho, por meio do qual o Tribunal decidiu: 
"9.1. conhecer da presente representação, por atender aos requisitos de admissibilidade previstos no art. 237, VII, do RITCU e no art. 113, § 1º, da Lei nº 8.666, de 1993, para, no mérito, considerá-la parcialmente procedente, diante dos elementos de convicção até aqui obtidos pelo TCU;
9.2. indeferir o requerimento de cautelar suspensiva formulado pela ora representante;
9.3. determinar, nos termos do art. 250, II, do RITCU, que a Caixa Econômica Federal adote as seguintes medidas:
9.3.1. abstenha-se de promover a discricionária prorrogação do subsequente contrato público derivado do Pregão Eletrônico n.º 15/7070, de 2019, e firmado com a Exclusiva Aluguel de Veículos Ltda., diante das irregularidades detectadas no presente feito, devendo apresentar ao TCU, no prazo de 45 (quarenta e cinco) dias contados da ciência desta deliberação, o devido plano de ação para a efetiva conclusão superveniente do novo certame em substituição ao indigitado PE n.º 15/7070, de 2019, dentro do prazo máximo de 30 (trinta) dias para o encerramento do aludido contrato público, em face da presente ofensa à vedação fixada pelo art. 17, XII, da Lei Complementar nº 123, de 2006, e aos princípios da isonomia e da máxima competitividade no certame;
9.3.2. determinar que a Selog que adote as seguintes medidas:
9.3.2.1. envie a cópia do presente Acórdão, com a cópia do Relatório e a Proposta de Deliberação, aos seguintes destinatários:
9.3.2.1.1. à representante, para ciência;
9.3.2.1.2. à Caixa Econômica Federal, para ciência e efetivo cumprimento à determinação prolatada pelo item 9.3.1 deste Acórdão; devendo a Caixa promover, ainda, a eventual abertura do devido processo administrativo para a aplicação da correspondente penalidade em face da infração cometida pela Exclusiva Aluguel de Veículos Ltda. em ofensa à vedação fixada pelo art. 17, XII, da Lei Complementar nº 123, de 2006, no âmbito do Pregão Eletrônico n.º 15/7070, de 2019; e 
9.3.2.2. arquive o presente processo, sem prejuízo de promover o monitoramento da determinação proferida pelo item 9.3.1 deste Acórdão."
4.	Examinam-se, nesta oportunidade, pedidos de reexame interpostos contra o aludido decisum pela Caixa Econômica Federal (peças 26-31) e pela empresa Exclusiva Aluguel de Veículos Ltda. (peças 38-44) . Diante dos argumentos apresentados pelos mencionados recorrentes, constitui objeto de a presente análise definir se: i) há nulidade do acórdão recorrido por ofensa aos direitos do contraditório e da defesa; e ii) há cessão de mão de obra no objeto do Pregão Eletrônico 15/7070-2019.
5.	Ademais, a empresa Exclusiva Aluguel de Veículos Ltda. requer, preliminarmente, a declaração de nulidade do Acórdão recorrido, alegando que o Tribunal decidiu pela existência de infração cometida pela referida empresa - ofensa à vedação do art. 17, XII, da Lei Complementar 123/2006 - sem, contudo, ter promovido sua prévia oitiva (peça 38, 3-5) , e que a falta de prévia oportunidade de defesa torna a decisão do Tribunal nula de pleno direito por lesão à ampla defesa e ao contraditório, corolários do devido processo legal.
6.	Na instrução de mérito, após detida análise das alegações recursais (peças 38-42) , a então Secretaria de Recursos concluiu (peça 55) , in verbis:
"33. Não há nulidade nos itens 9.3.1 e 9.3.2.1.2 do Acórdão 4023/2020-TCU-Segunda Câmara, os quais não infligiram sucumbência à empresa contratada.
34. O objeto do pregão eletrônico 15/7070-2019 não envolve cessão de mão de obra, porque o comando das tarefas e a fiscalização de sua execução mantêm-se com a contratada, conforme disposições do edital (minuta do contrato) , declarações do Gestor Operacional da Caixa e da empresa Exclusiva. Assim, entende-se que a irregularidade apontada pela representante é afastada.
35. Em situação idêntica ao dos autos, o Tribunal decidiu que a prestação de serviços de transporte de passageiros que envolva locação de automóveis com motorista não configura cessão/locação de mão de obra (Acórdão 1349/2013-TCU-Primeira Câmara, rel.  Min. Benjamin Zymler) ."
7.	Diante dessas conclusões, propôs a então Serur o acolhimento parcial dos recursos, para afastar as determinações descritas nos itens 9.3.1 e 9.3.2.1.2 do acórdão recorrido, e a cientificação da deliberação.
8.	No tocante à admissibilidade do pedido de reexame da Exclusiva Aluguel de Veículos Ltda., a empresa defende sua legitimidade para interpor tal recurso, solicitando seu ingresso como interessada nos autos. Consoante exame de admissibilidade de peça 46, item 2.4, a unidade técnica especializada concluiu pela existência de interesse recursal a justificar o conhecimento do recurso, visto que os itens 9.3, 9.3.1, 9.3.2, 9.3.2.1 e 9.3.2.1.2 da deliberação atacada impingiram prejuízo à recorrente, já que em razão da detecção de irregularidades no contrato público derivado do Pregão Eletrônico 15/7070, de 2019, firmado com a mencionada empresa, esta Corte Contas determinou que a Caixa se abstivesse de prorrogar o referido contrato e, ainda, a eventual abertura do devido processo administrativo para a aplicação de penalidade à recorrente. 
9.	Ao final, propõe a então Serur conhecer do pedido de reexame interposto por Exclusiva Aluguel de Veículos Ltda., suspendendo-se os efeitos dos itens 9.3, 9.3.1, 9.3.2, 9.3.2.1 e 9.3.2.1.2 do Acórdão 4023/2020-TCU-Segunda Câmara, nos termos do art. 48 da Lei 8.443/92 c/c arts. 285 e 286, parágrafo único, do Regimento Interno do TCU.
10.	Assim, tendo em vista os exames realizados pela então Secretaria de Recursos (peças 32 e 46) , defiro o ingresso da empresa Exclusiva Aluguel de Veículos Ltda. como interessada nos presentes autos e conheço dos recursos em exame, uma vez que preenchem os pressupostos constantes do art. 48 da Lei 8.443/1992 c/c arts. 285 e 286, parágrafo único, do RI/TCU, consoante meus despachos de peças 35 e 48.
11. 	No mérito, manifesto concordância com a proposta apresentada pela então Secretaria de Recursos, cujos fundamentos incorporo a estas razões de decidir, no sentido de afastar as determinações descritas nos subitens 9.3.1 e 9.3.2.1.2 do Acórdão recorrido, sem prejuízo das observações que faço a seguir.
12.	De fato, constitui objeto desta análise definir se há nulidade do acórdão recorrido por ofensa aos direitos do contraditório e da defesa e se há cessão de mão de obra no objeto do pregão eletrônico 15/7070-2019. Sobre a declaração de nulidade requerida pela empresa Exclusiva, ficou claro que esta não merece acolhimento, visto que os subitens 9.3.1 e 9.3.2.1.2 do Acórdão recorrido não infligiram sucumbência à recorrente (peça 55, p. 3) . 
13.	No entanto, no que tange ao argumento da cessão de mão de obra, de fato, cabe razão aos recorrentes, conforme analisado pela então Serur (peça 55, p. 3-8) , que cita situação idêntica à dos autos, por meio da qual o Tribunal decidiu que a prestação de serviços de transporte de passageiros que envolva locação de automóveis com motorista não configura cessão/locação de mão de obra (Acórdão 1349/2013-TCU-Primeira Câmara, Relator Ministro Benjamin Zymler) .
14.	Assim, nessas condições e pelas razões acimas expostas, a deliberação recorrida merece reparo, propondo-se, desta forma, conhecer dos recursos e, no mérito, dar-lhes provimento parcial, para afastar as determinações descritas nos subitens 9.3.1 e 9.3.2.1.2 do Acórdão 4023/2020-TCU-Segunda Câmara.
	Ante todo o exposto, acolho o parecer da Secretaria de Recursos e, destarte, VOTO por que seja adotada a deliberação que ora submeto a este Colegiado.
TCU, Sala das Sessões, em 14 de março de 2023.
Ministro JOÃO AUGUSTO RIBEIRO NARDES 
Relator